【裁判字號】    99,訴,45
【裁判日期】    990608
【裁判案由】    違反台灣地區與大陸地區人民關係條例等
【裁判全文】
臺灣臺中地方法院刑事判決                99年度訴字第45號
公  訴  人  臺灣臺中地方法院檢察署檢察官
被      告  乙○○
指定辯護人  本院公設辯護人丙○○
上列被告因違反臺灣地區與大陸地區人民關係條例等案件，經檢
察官提起公訴（98年度偵字第28263號），本院判決如下：
    主          文
乙○○共同意圖營利，違反不得使大陸地區人民非法進入臺灣地
區之規定，處有期徒刑貳年肆月；又共同行使明知為不實之事項
，而使公務員登載於職務上所掌之公文書，足以生損害於公眾，
處有期徒刑肆月。應執行有期徒刑貳年陸月。
    事    實
一、事實：乙○○（所犯刑法第二百三十一條第一項之意圖營利
    媒介性交部分，業經本院九十八年度訴字第二二三四、二五
    七三號判處有期徒刑六月確定）明知謝清鎮（業經本院九十
    八年度訴字第二二三四、二五七三號判處應執行有期徒刑四
    年）與真實姓名年籍不詳，綽號「西西」與「倩倩」之均年
    約三十餘歲之大陸地區成年女子，以辦理假結婚之方式使大
    陸地區女子非法進入臺灣地區，再媒介性交以營利。謝清鎮
    以假結婚人頭丈夫每個月可收取人頭配偶費用（大陸女子來
    臺後，如半年離婚，一次領可領得新臺幣（下同）九萬元，
    如一年離婚，每個月可領三萬元。）為誘因，由乙○○以一
    萬元之代價，居中介紹招攬知情之國內未婚男性陳登萬（業
    經本院九十八年度訴字第二二三四、二五七三號判處應執行
    有期徒刑二年）為假結婚人頭，約定由無結婚真意之陳登萬
    前往大陸地區，與前揭「西西」與「倩倩」之大陸地區成年
    女子於大陸地區所覓得，有意來臺從事性交易之大陸籍女子
    何延莉（綽號「萱萱」，九十七年四月二十四日賣淫遭查獲
    後，於同年五月七日業已遣返大陸地區）辦理結婚事宜，使
    何延莉得以進入臺灣地區，俟何延莉入境後即應每月支付前
    開數額之「人頭配偶費用」（陳登萬原約定半年就要離婚，
    本案何延莉來臺陳登萬已經先支領一萬元，其他費用準備要
    支領時即被警查獲。）。謀議既定，乙○○即與謝清鎮、「
    西西」、「倩倩」及陳登萬共同基於意圖營利使大陸地區人
    民非法進入臺灣地區之犯意，及與謝清鎮、「西西」「倩倩
    」、陳登萬、何延莉共同基於接續行使明知為不實之事項而
    使公務員登載於職務上所掌之公文書之犯意聯絡，先由陳登
    萬前往大陸地區，並於九十六年十月十五日，與何延莉在大
    陸地區陝西省西安市辦理結婚公證，而取得該市公證處核發
    之結婚證字號：陝結字第七三九七號之結婚證及（二○○七
    ）陜證字第六四二七號結婚公證書，使何延莉取得陳登萬人
    頭配偶之地位。前開結婚公證書旋於九十六年十一月七日向
    我國財團法人海峽交流基金會（以下簡稱海基會）取得（九
    六）核字第六七一七二號認證，嗣陳登萬返臺後，即於九十
    六年十一月二十七日前往內政部入出國及移民署（以下簡稱
    移民署，原為內政部警政署入出境管理局，行政組織已變更
    為內政部入出國及移民署，下同）填具「大陸地區人民入出
    臺灣地區申請書」、「臺灣地區人民申請大陸地區配偶來臺
    團聚資料表」及檢具保證書、上述結婚證書及戶籍登記簿謄
    本等資料，以配偶來臺團聚為由，申請大陸地區女子何延莉
    入境，致使移民署該管公務員經「實質審查」後仍未發現有
    異，而將上開陳登萬、何延莉於九十六年十月十五日結婚之
    事項登載於「大陸地區人民入出臺灣地區申請書」，並發給
    何延莉中華民國臺灣地區旅行證，足以生損害於移民署對於
    管理大陸地區人民來臺之正確性。何延莉乃於九十七年三月
    十五日，形式上以合法之探親方式，先持上開旅行證由大陸
    地區自臺灣桃園國際機場進入臺灣地區，而予以行使。何延
    莉抵達臺灣後，謝清鎮及陳登萬即委由乙○○搭載渠等三人
    ，於同日晚間，由謝清鎮安排與謝政宜、陳樹金（綽號「萬
    金」，上開二人所犯刑法第二百三十一條第一項之意圖營利
    媒介性交部分，業經本院九十八年度訴字第二二三四、二五
    七三號分別判處有期徒刑一年、五月）等人至臺中市○○區
    ○○路上之某處小吃店內，由謝清鎮、謝政宜、乙○○進行
    會商，約定往後何延莉由陳樹金負責搭載，於謝政宜所經營
    之「旺仔應召站」內從事色情性交易。陳登萬並於九十七年
    三月十八日，前往其戶籍所在地之臺中縣東勢鎮戶政事務所
    ，接續持大陸地區結婚證明書及海基會核發之證明書資料，
    填具結婚登記申請書申請辦理結婚戶籍登記，使該戶政事務
    所不知情之承辦人員將陳登萬與何延莉間虛偽辦理結婚之不
    實事項，登載於職務上掌管之戶籍登記資料之電子資訊檔案
    紀錄、戶口名簿等公文書，足以生損害於戶政機關對於戶籍
    登記事項管理之正確性。
二、案經臺灣臺中地方法院檢察署檢察官簽分偵查起訴。
    理    由
壹、程序方面：
一、按刑事訴訟法第一百五十九條第一項規定：「被告以外之人
    於審判外之言詞或書面陳述，除法律有規定者外，不得作為
    證據。」其立法意旨，乃在於確保被告之反詰問權。同法第
    一百五十九條之五第一項規定：「被告以外之人於審判外之
    陳述，雖不符前四條之規定（同法第一百五十九條之一至第
    一百五十九條之四），而經當事人於審判程序同意作為證據
    ，法院審酌該言詞陳述或書面陳述作成時之情況，認為適當
    者，亦得為證據。」同法條第二項規定：「當事人、代理人
    或辯護人於法院調查證據時，知有刑事訴訟法第一百五十九
    條第一項不得為證據之情形，而未於言詞辯論終結前聲明異
    議者，視為有前項之同意。」其立法意旨，則在於確認當事
    人對於傳聞證據有處分權，得放棄反對詰問權，同意傳聞證
    據可作為證據；但因我刑事訴訟法尚非採澈底之當事人進行
    主義，乃又限制以法院認為適當者，始得為證據。因此，當
    事人同意或依法視為同意某項傳聞證據作為證據使用者，實
    質上即表示有反對詰問權之當事人已放棄其反對詰問權，如
    法院認為適當，不論該傳聞證據是否具備刑事訴訟法第一百
    五十九條之一至第一百五十九條之四所定情形，均容許作為
    證據；換言之，當事人放棄對原陳述人行使反對詰問權者，
    屬於證據傳聞性之解除行為，如法院認為適當，即容許該傳
    聞證據作為證據，不以未具備刑事訴訟法第一百五十九條之
    一至第一百五十九條之四所定情形為前提，非常上訴意旨認
    以未具備該等情形為前提，尚有誤解。又法院於何種情況，
    得認為適當，應審酌該傳聞證據作成時之情況，如該傳聞證
    據之證明力明顯過低或係違法取得，即得認為欠缺適當性；
    惟是否適當之判斷，係以當事人同意或視為同意為前提，即
    當事人已無爭議，故法院除於審理過程中察覺該傳聞證據之
    作成欠缺適當性外，毋庸特別調查，而僅就書面記載之方式
    及其外觀審查，認為無問題而具有適當性即可，最高法院九
    十七年度臺非字第五號判決意旨參照。又前揭同法第一百五
    十九條之五第二項規定，乃係基於證據資料愈豐富，愈有助
    於真實發現之理念，酌採當事人進行主義之證據處分權原則
    ，並強化言詞辯論主義，透過當事人等到庭所為之法庭活動
    ，在使訴訟程序順暢進行之要求下，承認傳聞證據於一定條
    件內，得具證據適格。此種「擬制同意」，因與同條第一項
    之明示同意有別，實務上常見當事人等係以「無異議」或「
    沒有意見」表示之，斯時倘該證據資料之性質，已經辯護人
    閱卷而知悉，或自起訴書、原審判決書之記載而了解，或偵
    、審中經檢察官、審判長、受命法官、受託法官告知，或被
    告逕為認罪答辯或有類似之作為、情況，即可認該相關人員
    於調查證據之時，知情而合於擬制同意之要件，亦有最高法
    院九十六年度臺上字第四一七四號判決意旨可資參照。
二、查被告乙○○及其指定辯護人對於本判決所引用之下列各項
    證據方法之證據能力，於本院準備程序及審理時均表示無意
    見而不爭執其證據能力（本院卷第二十一頁、四十五頁），
    視為有刑事訴訟法第一百五十九條之五第一項之同意，揆諸
    前開說明，該等被告以外之人於審判外所為言詞或書面陳述
    ，其證據傳聞性已解除；且由本院歷次審理過程觀之，並未
    察覺前開傳聞證據之作成欠缺適當性，另由該等傳聞證據之
    筆錄或文書記載方式及其外觀審查，其等之作成時之情況亦
    無問題而有適當性，依刑事訴訟法第一百五十九條之五第二
    項之規定，自得作為證據，合先敘明。
貳、實體方面：
一、訊據被告乙○○對於上揭事實均坦承不諱，核與證人即共同
    被告陳登萬、謝清鎮及何延莉之證述大致相符，並有大陸地
    區人民入出臺灣地區申請書、保證書、臺灣地區人民申請大
    陸地區配偶來臺團聚資料表、臺中縣專勤隊面談結果建議表
    、流動人口登記聯單、大陸地區人民申請來臺查詢表、何延
    莉出境登記表、陳登萬個人戶籍資料表及通訊監察譯文、本
    院九十八年度訴字第二三三四、二五七三號判決書在卷可稽
    。足認被告之自白核與事實相符，本案事證明確，被告前揭
    犯行，足堪認定，應依法論科。
二、按大陸地區人民非經主管機關許可，不得進入臺灣地區，臺
    灣地區與大陸地區人民關係條例第十條第一項定有明文，而
    大陸地區人民，其父母、配偶或子女在臺灣地區設有戶籍者
    ，得申請進入臺灣地區探親，大陸地區人民進入臺灣地區許
    可辦法第三條第一項第三款亦規定甚明，本案被告為使大陸
    地區人民得依據上開規定入境臺灣地區，縱與大陸地區人民
    無結婚合意仍與之於大陸地區辦理結婚手續，其以徒具外觀
    合法形式之結婚，任由大陸地區人民以探親為由申請來臺，
    藉以規避我國政府對大陸地區人民入境之管制，被告實質上
    形同以非法手段使大陸地區人民進入臺灣（最高法院九十二
    年度臺上字第四○號刑事判決意旨參照）。次按臺灣地區與
    大陸地區人民關係條例第七十九條處罰違反同條例第十五條
    第一款所定之使大陸地區人民非法進入臺灣地區罪，凡非經
    合法手續進入者皆包含之，故使大陸地區人民以「假結婚」
    真入境之脫法方式，進入臺灣地區，即該當本罪，自不以偷
    渡進入者為限（最高法院九十年度臺上字第三一八○號、九
    十二年度臺上字第四○號刑事判決意旨參照）。又臺灣地區
    與大陸地區人民關係條例第七十九條對於違反同條例第十五
    條第一款所定不得使大陸地區人民非法進入臺灣地區之處罰
    ，旨在防止大陸地區人民利用非法之方式進入臺灣地區，以
    維護臺灣地區之安全與安定；此所稱「非法」，自應從實質
    上之合法性予以判斷，凡評價上違反法秩序之方法，均屬此
    所稱「非法」之範疇。參照行政程序法第一百十九條第一款
    、第二款規定，受益人以詐欺、脅迫或賄賂方法，使行政機
    關作成行政處分者；或對重要事項提供不正確資料或為不完
    全陳述，致使行政機關依該資料或陳述而作成行政處分者，
    其信賴不值得保護。故在大陸地區通謀虛偽結婚，以不實之
    結婚證明文件辦理相關戶籍登記及入境等手續，憑以進入臺
    灣地區，其所持之旅行證及入境許可等文件雖係相關主管機
    關所核發，形式上為合法，但因以詐欺之不正當方法而取得
    ，即不具實質上之合法性，仍屬以非法方法進入臺灣地區（
    最高法院九十四年度臺上字第一○六四號、九十七年度臺上
    字第五九二八號刑事判決意旨參照）。再按結婚應以當事人
    之一方為申請人，為結婚之登記，戶籍法第十七條及第三十
    五條分別定有明文；而登記之際並應提出證明文件與戶政機
    關查驗後，即應予以登載，戶籍法施行法第十三條第二項、
    第十七條亦定有明文，是關於結婚戶籍登記，戶籍機關僅有
    形式審查權而無實質審查權，此觀之戶籍法第五十四條規定
    申請人故意為不實之申請，應處銀元九千元以下罰鍰自明。
    是明知無結婚之實，卻使戶政機關之公務員為結婚之登記，
    自構成刑法第二百十四條之明知不實事項使公務員登載不實
    罪。至境管局受理人民入出境申請，須為實質審查，非一經
    當事人提出申請，即須一律登載並據以核發臺灣地區旅行證
    ，此部分尚無成立刑法第二百十四條之明知不實事項使公務
    員登載不實罪之餘地，特予敘明。末按人頭丈夫（妻子）於
    九十二年十二月三十一日以後向人蛇集團成員收取對價，至
    大陸地區與大陸女子（男子）辦理假結婚，再以探親或團聚
    名義使大陸女子非法進入臺灣地區。而刑法上「意圖營利」
    係指行為人主觀上有牟利意圖，本件人頭丈夫（妻子）既出
    於獲取對價之意，與大陸人民假結婚，使之來臺，人頭丈夫
    （妻子）與人蛇集團既有犯意聯絡及行為分擔，應成立臺灣
    地區與大陸地區人民關係條例第七十九條第二項之意圖營利
    使大陸地區人民非法進入臺灣地區罪之共同正犯（臺灣高等
    法院高雄分院九十四年度上訴字第一八七八號、九十五年度
    上訴字第八九七號刑事判決意旨參照，發文日期九十五年十
    二月十三日臺灣高等法院暨所屬法院九十五年法律座談會刑
    事類提案第三○號法律問題研討結果參照）。
三、被告乙○○明知謝清鎮等為使大陸地區女子非法進入臺灣地
    區，竟意圖分享取得大陸女子賣淫之所得，通謀同意以虛偽
    方式辦理假結婚，意圖使大陸地區女子，非法進入臺灣地區
    ，並已分別取得不法金額，其主觀上係基於營利之意圖甚明
    。是核被告乙○○所為，係犯刑法第二百十六條、第二百十
    四條之行使使公務員登載不實之文書罪及臺灣地區與大陸地
    區人民關係條例第七十九條第二項、第十五條第一款之意圖
    營利使大陸地區人民非法進入臺灣地區罪。被告明知為不實
    之事項，而使公務員登載於職務上所掌之公文書之低度行為
    ，為行使之高度行為所吸收，不另論罪。被告乙○○與謝清
    鎮、「西西」、「倩倩」及陳登萬間，就前揭所犯臺灣地區
    與大陸地區人民關係條例第七十九條第二項之意圖營利使大
    陸地區人民非法進入臺灣地區罪；被告乙○○與謝清鎮、「
    西西」、「倩倩」、陳登萬及大陸女子何延莉間，就前揭所
    犯刑法第二百十六條、第二百十四條之行使使公務員登載不
    實之文書罪，分別有犯意之聯絡，行為之分擔，均為共同正
    犯。另被告違反不得使大陸地區人民非法進入臺灣地區規定
    ，係於持大陸地區人民進入臺灣地區保證書等資料，向入出
    國移民署申請前揭大陸地區女子何延莉入境來臺，且大陸地
    區女子何延莉確於上述時間非法入境來臺時即已完成，並非
    以向戶政事務所辦理結婚登記為其構成要件，故被告所犯上
    開使大陸地區人民非法進入臺灣地區罪與使公務員登載不實
    罪（即向戶政事務所辦理結婚登記），非屬同一行為。準此
    ，被告所犯上開使大陸地區人民非法進入臺灣地區罪、使公
    務員登載不實罪二罪間，犯意各別，行為互殊，應分論併罰
    。又連續犯之成立，除主觀上須基於一個概括之犯意外，客
    觀上須先後數行為，逐次實施而具連續性，侵害數個同性質
    之法益，其每一前行為與次行為，依一般社會健全觀念，在
    時間差距上，可以分開，在刑法評價上，各具獨立性，每次
    行為皆可獨立成罪，構成同一之罪名，始足當之；如數行為
    於同時同地或密切接近之時地實施，侵害同一之法益，各行
    為之獨立性極為薄弱，依一般社會健全觀念，在時間差距上
    ，難以強行分開，在刑法評價上，以視為數個舉動之接續施
    行，合為包括之一行為予以評價，較為合理，則屬接續犯，
    而為包括之一罪，最高法院著有八十六年度臺上字第三二九
    五號判例足資參照。故連續犯係為數個獨立犯罪行為之連續
    ，屬實質上數罪，僅係裁判上以一罪論而已；本件被告乙○
    ○雖前後數次觸犯刑法第二百十六條、第二百十四條之行使
    使公務員登載不實之文書罪，則僅係基於為使假結婚之大陸
    女子來臺之單一犯意，接續數次之前揭犯罪行為，無非係為
    達到「使前揭公務人員認為假結婚之大陸女子來臺係真結婚
    之大陸女子來臺團聚為真實」之目的，亦即係屬單一犯意，
    利用同一機會，在同一時段，一個犯罪行為接續多次行為進
    行，而侵害同一法益之情形，揆諸前揭最高法院判例釋示，
    應屬接續犯，為單純一罪，併予敘明。末查，臺灣地區與大
    陸地區人民關係條例第七十九條第二項之修正罰則，其立法
    目的係因所謂「蛇頭」（指安排大陸地區人民偷渡至大陸地
    區以外地區之人）引介大陸偷渡客進入臺灣地區，日趨猖狂
    ，對社會秩序及國家安全之危害，甚為嚴重，故有特別加重
    其刑罰之必要。故本條規範對象，本係針對慣常性引介大陸
    偷渡客進入我國之人為主，因其等經常藉由大批非法引介大
    陸人士來臺牟利，對國家安全造成之風險特別嚴重，並因此
    獲得鉅額利益，為從根本上阻絕此種對國家安全有高危險行
    為之經濟上誘因，自有必要特別以嚴厲之刑罰手段嚇阻；惟
    就單一性之使大陸人士非法來臺行為，縱行為人因此謀得利
    益，仍不應與上揭經常性之「蛇頭」所獲利益相提並論。此
    時倘仍將專為牟取暴利之「蛇頭」而特設之重罰，強加於僅
    為蠅頭小利、危害性較微之一次性行為人，雖可達嚇阻此種
    非法引介行為之目的，但有違反刑罰謙抑及有違憲法上之比
    例原則，而有情輕法重之情形，亦屬事實。經查本案被告乙
    ○○，論其營利所得非高，且其行為僅只一次，本質上即與
    該條所欲重罰之「蛇頭」有所不同，此時倘仍以該條重罰被
    告三年以上之重刑，非但流於苛酷，亦有違國民之法律感情
    ，被告乙○○於本件行為前除曾因妨害風化案件，經本院判
    處有期徒刑三月（緩刑二年）外，並無其他不良前科紀錄，
    有卷附臺灣高等法院被告前案紀錄表乙紙在卷可稽，其因一
    時貪圖小利，利用假結婚之方式，使大陸地區人民非法進入
    臺灣地區，事後亦僅獲得一萬元之代價，因而觸犯法定最輕
    本刑為有期徒刑三年之意圖營利使大陸地區人民進入臺灣地
    區罪，故本案就被告乙○○所犯情節觀之，實屬情輕法重，
    被告乙○○尚非全無可憫恕之處，應依刑法第五十九條規定
    減輕其刑。爰審酌被告前已有妨害風化前科，有前揭前案紀
    錄表在卷可稽，卻因貪圖小利，與謝清鎮、陳登萬為使大陸
    地區女子進入臺灣地區與非法賣淫，而與大陸女子假結婚，
    並使相關公務員填具不實資料於職務上所掌之公文書上，進
    而使大陸地區人民得以非法進入臺灣地區，有害社會善良風
    俗及我國戶政機關對於戶政資料管理、警政機關對於轄區居
    民管理與核對大陸地區人民進入臺灣地區保證責任之正確性
    ，並衡酌被告之智識程度，犯罪動機、犯罪方法、手段，暨
    犯後坦承犯行，態度尚佳之犯罪後態度等一切情狀，分別量
    處如主文所示之刑，並定其應執行之刑。
據上論斷，應依刑事訴訟法第二百九十九條第一項前段，臺灣地
區與大陸地區人民關係條例第七十九條第二項、第十五條第一款
，刑法第十一條前段、第二十八條、第二百十六條、第二百十四
條、第五十九條、第五十一條第五款、刑法施行法第一條之一第
一項、第二項前段，判決如主文。
本案經檢察官甲○○到庭執行職務。
中    華    民    國    99    年    6     月    8     日
                  刑事第五庭審判長法  官  張靜琪
                                  法  官  丁智慧
                                  法  官  林慶郎
以上正本證明與原本無異
如不服本件判決，且有前述得提起上訴之情形，得自收受判決送
達之日起十日內，向本院提出上訴書狀（應敘述具體理由並附繕
本；倘上訴書狀如未敘述理由，應於上訴期間屆滿後二十日內補
提理由書於本院），上訴於第二審法院。
                                  書記官  黃士益
中    華    民    國    99    年    6     月    8     日
附錄論罪科刑法條
臺灣地區與大陸地區人民關係條例第15條
（禁止行為）
下列行為不得為之：
一、使大陸地區人民非法進入臺灣地區。
二、明知臺灣地區人民未經許可，而招攬使之進入大陸地區。
三、使大陸地區人民在臺灣地區從事未經許可或與許可目的不符
    之活動。
四、僱用或留用大陸地區人民在臺灣地區從事未經許可或與許可
    範圍不符之工作。
五、居間介紹他人為前款之行為。
臺灣地區與大陸地區人民關係條例第79條
（罰則）
違反第 15 條第 1 款規定者，處 1 年以上 7 年以下有期徒刑
，得併科新臺幣 1 百萬元以下罰金。
意圖營利而犯前項之罪者，處 3 年以上 10 年以下有期徒刑，
得併科新臺幣 5 百萬元以下罰金。
前二項之首謀者，處 5 年以上有期徒刑，得併科新臺幣 1 千萬
元以下罰金。
前三項之未遂犯罰之。
中華民國船舶、航空器或其他運輸工具所有人、營運人或船長、
機長、其他運輸工具駕駛人違反第 15 條第 1 款規定者，主管
機關得處該中華民國船舶、航空器或其他運輸工具一定期間之停
航，或廢止其有關證照，並得停止或廢止該船長、機長或駕駛人
之職業證照或資格。
中華民國船舶、航空器或其他運輸工具所有人，有第 1 項至第
4 項之行為或因其故意、重大過失致使第三人以其船舶、航空器
或其他運輸工具從事第 1 項至第 4 項之行為，且該行為係以運
送大陸地區人民非法進入臺灣地區為主要目的者，主管機關得沒
入該船舶、航空器或其他運輸工具。所有人明知該船舶、航空器
或其他運輸工具得沒入，為規避沒入之裁處而取得所有權者，亦
同。
前項情形，如該船舶、航空器或其他運輸工具無相關主管機關得
予沒入時，得由查獲機關沒入之。
中華民國刑法第214條
明知為不實之事項，而使公務員登載於職務上所掌之公文書，足
以生損害於公眾或他人者，處 3 年以下有期徒刑、拘役或 5 百
元以下罰金。
中華民國刑法第216條
行使第 210 條至第 215 條之文書者，依偽造、變造文書或登載
不實事項或使登載不實事項之規定處斷。

司法院資訊處製作；財團法人民間司法改革基金會備份。
